【裁判字號】    96,上易,208
【裁判日期】    970305
【裁判案由】    塗銷所有權登記
【裁判全文】
臺灣高等法院民事判決                 96年度上易字第208號
上  訴  人  丙○○
追加原告    丁○○
            甲○○
            乙○○
            戊○○
                        號7樓
前列5人共同
訴訟代理人  林富村律師
複代理人    陳雅珍律師
            沈惠珠律師
被上訴人    庚○○
訴訟代理人  王寶輝律師
複代理人    商桓朧律師
上列當事人間塗銷所有權登記事件，上訴人對於中華民國96年 1
月19日台灣士林地方法院95年度訴字第 566號第一審判決提起上
訴，經本院於97年2月20日言詞辯論終結，並判決如下：
    主    文
上訴及追加之訴均駁回。
第二審及追加訴訟費用由上訴人及追加原告負擔。
    事實及理由
一、上訴人以原法院認系爭建物非屬其 1人單獨所有，乃上訴人
    等 5名兄弟共有，訴訟標的對於數人必須合一確定，依民事
    訴訟法第446條第1項但書及同法第255條第1項第2、5款規定
    ，追加上訴人之兄弟丁○○、甲○○、乙○○、戊○○為原
    告，於法尚無不合，應予准許。
二、上訴人主張：
    兩造原約定於臺北市○○區○○段3小段390地號土地（下稱
    系爭土地）上合作興建門牌號碼為臺北市○○○路42之 1號
    地下 2層、地上12層及42之2號地下1層、地上12層共兩棟建
    物（下稱系爭建物），嗣於民國77年10月17日另訂協議書（
    下稱第1份協議書）約定將被上訴人所有就系爭建物10%之權
    利指定登記建築執照起造內的第8樓層全部（包括2個停車位
    ），全部登記為被上訴人名義，系爭建物則由上訴人負責興
    建，上訴人乃出資委由同發營造廠有限公司（下稱同發營造
    廠）興建，於80年3月4日完工，並由上訴人原始取得系爭建
    物所有權，惟被上訴人於80年6月14日以兩造於80年3月20日
    簽訂之協議書（下稱第 2份協議書），代為向臺北市士林地
    政事務所辦理主建物為全體起造人區分所有及公共設施建物
    之所有權第一次登記時，竟偽造第 2份協議書之附註內容（
    下稱系爭附註），而多取得系爭建物42之2號地下1層及42之
    1號地下2層建物之所有權應有部分各 1/8（下稱系爭地下層
    應有部分各1/8），且依第1份協議書所載，被上訴人僅應分
    得編號A7、B7兩個停車位，現卻另無權占用系爭建物42之 1
    號地下2層編號B8、B9號及42之2號地下1層編號4號等 3個停
    車位（下稱系爭停車位），爰依民法第767條、第179條之規
    定，訴請被上訴人塗銷系爭地下層應有部分各1/8之所有權
    第一次登記，以及返還系爭停車位予上訴人。
三、被上訴人則以：
    依追加原告丁○○於原審之證言，系爭建物仍屬上訴人及其
    兄弟之家產，並非上訴人 1人出資取得單獨所有，故上訴人
    以其單獨出資建築並原始取得所有權為由，訴請被上訴人塗
    銷系爭地下層應有部分各 1/8之登記，當事人不適格。依系
    爭建物建造執照申請書、臺北市政府77年 5月25日核發之77
    年建字第0404號建造執照及80年3月4日核發之80使字第 133
    號使用執照中，均載明被上訴人為起造人之一，而依丁○○
    書立之「同發天母黃石翠庭面積表」及結算表可知，被上訴
    人擁有系爭建物20%權利之價值為新臺幣（下同）1億1820萬
    元，兩造簽訂第1份協議書，以6,100萬元出賣系爭建物42之
    1 號地下1層至地上12層、42之2號地上1層至12層10%之權利
    ，並未將系爭建物42之1號地下2層、42之2號地下1層建物10
    % 之權利出賣予上訴人，上訴人主張其為系爭建物原始取得
    人，並逕以第 1份協議書曲解被上訴人就系爭建物僅得使用
    兩個車位，並無理由。上訴人主張第 2份協議書之附註為被
    上訴人所偽造，但該協議書係證人己○○書寫完成後，交付
    予追加原告丁○○留存之副本，上訴人如係向地政機關申請
    閱覽而來，何以該協議書未有地政機關之登記章？上訴人係
    自丁○○處取得第 2份協議書，上訴人就系爭大樓辦理登記
    之過程完全知情並參與。被上訴人既為系爭建物之原始起造
    人，並自交屋後依分管契約取得系爭停車位之使用權，自無
    不當得利可言。縱認上訴人於77年10月17日向被上訴人買受
    系爭建物權利10%，買賣標的範圍包括系爭地下層應有部分
    各1/8，上訴人之請求權亦因罹於時效而消滅，被上訴人自
    得主張時效抗辯等語，資為抗辯。
四、上訴人於原審係聲明：(一)被上訴人應塗銷系爭地下層應有部
    分各1/8於80年6月14日所為之建物所有權第一次登記。(二)被
    上訴人應將系爭停車位返還予上訴人。經原法院以系爭建物
    並非由上訴人單獨取得所有權為由，判決上訴人敗訴，上訴
    人於第二審依民事訴訟法第255條第1項第2款、第5款規定，
    追加丁○○、甲○○、乙○○、戊○○為原告，上訴聲明為
    ：(一)原判決廢棄。(二)被上訴人應將坐落臺北市○○區○○段
    3小段390地號上建物即臺北市○○○路42之1號、鋼筋混凝
    土造12層房屋之地下2層面積443.24平方公尺、持分8分之1
    ，於80年6月14日所為之建物所有權第一次登記應予塗銷。
    (三)被上訴人應將坐落臺北市○○區○○段3小段390地號上建
    物即臺北市○○○路42之 2號、鋼筋混凝土造12層房屋之地
    下1層面積267.29平方公尺、持分8分之1，於80年6月14日所
    為之建物所有權第一次登記應予塗銷。(四)被上訴人應將臺北
    市士林區○○○路42之1號編號B8、B9號及42之 2號編號4號
    之停車位返還上訴人及追加原告丁○○、甲○○、乙○○、
    戊○○等。被上訴人之答辯聲明為：上訴及追加之訴均駁回
    。
五、兩造不爭執之事實：
  (一)坐落於台北市○○區○○段3小段390地號土地上鋼筋混凝土
    造地上12層、地下 2層建物，其中門牌號碼為台北市士林區
    ○○○路42之1號地下2層面積443.24平方公尺，與同地號土
    地上鋼筋混凝土造地上12層、地下 1層建物，其中門牌號碼
    為台北市士林區○○○路42之2號地下1層面積267.29平方公
    尺，於80年 6月14日建物第一次登記時，即登記被上訴人之
    應有部分為各8分之1。
  (二)兩造曾於77年10月17日簽訂第1份協議書。
  (三)依系爭建物之建造執照及使用執照申請書所示，兩造均為系
    爭建物之起造人。
  (四)系爭停車位現為被上訴人占有使用。
  (五)77年9月23日同發天母黃石翠庭面積表及結算表為追加原告
    丁○○所製作(原審卷第160頁)。
  (六)兩造一致同意本件訴訟標的之價額為100萬元（本院卷第115
    頁）。
六、兩造爭執點之論述：
  上訴人及追加原告主張被上訴人偽造第 2份協議書附註，無法
  律上原因取得系爭地下層應有部分各 1/8，並無權占有系爭停
  車位等情，為被上訴人所否認，並以前揭情詞置辯。是本件爭
  執點為：(一)系爭附註是否為被上訴人所偽造？(二)上訴人及追加
  原告得否訴請塗銷系爭地下層之建物所有權第一次登記，並請
  求被上訴人返還系爭停車位？爰分述如下：
  (一)上訴人及追加原告未能證明系爭附註為被上訴人所偽造：
    1.按當事人主張有利於己之事實者，就其事實有舉證之責任
      ，民事訴訟法第 277條定有明文。且「民事訴訟如係由原
      告主張權利者，應先由原告負舉證之責，若原告先不能舉
      證，以證實自己主張之事實為真實，則被告就其抗辯事實
      即令不能舉證，或所舉證尚有疵累，亦應駁回原告之請求
      」（最高法院17年上字第 917號判例參照）。次按「借據
      內印章及作押房契既均屬真正，雖由他人代為立據而除有
      確切反證外，自應推定為本人授權行為」（最高法院37年
      上字第8816號判例）。又私人之印章，由自己或有權使用
      人使用為常態，被人盜用為變態，主張變態事實之當事人
      ，自應就此印章被盜用之事實負舉證之責任。
    2.追加原告甲○○於原法院以證人身分證稱：「（第 2份協
      議書）上面的印章是我的印章，因為為了要辦理建照、使
      用執照等事宜，印章都是被告集中在一起統一由被告保管
      ，至今尚未歸還，跟被告合作興建及買他的權利來興建房
      子及如何辦理登記等事情我知道，是我大哥（本院按：指
      丁○○）告訴我的」等語（原審卷第92頁）。追加原告丁
      ○○亦於原法院證稱：「第1份協議書簽完後，因為被告
      是代書，之前由他負責辦理建築執照，所以整個建照、使
      照及第一次所有權登記都是被告在辦理，一開始時所需要
      用的圖章有的是我們拿給他的，有的是授權他自己去刻的
      ‧‧‧向地政事務所辦理第一次登記時，只需辦理原證2
      （第2份協議書）前半項內容即可，根本不需要附註的內
      容，上面所蓋的印章確實是我們當初所交付或授權他去刻
      的‧‧‧」等語（原審卷第90頁）。由上開證詞，足證第
      2份協議書上面的印章確屬真正，依舉證責任分配原則，
      上訴人如主張印章被盜用，應就該事實負舉證責任。
    3.證人即承辦系爭建物第一次所有權登記事宜之代書己○○
      於原法院證稱：「80年 3月20日的協議書是我寫的，辦總
      登記是丁○○委託我的，他有付代書費，協議書的內容是
      丁○○拿使用執照給我，我是依照使用執照上所記載的來
      寫的，我寫附註之前有問丁○○說1樓、地下1樓、地下2
      樓因起造人不只 1人，要如何分配應有部分，他說就依照
      人數去分配，1樓及42之1號地下1樓由5個人共有，1人1/5
      、地下2樓部分由8個人共有，1人 1/8，是因為使用執照上
      面就已經將1樓、地下1樓、地下 2樓的起造人名字記載上
      去，我是依照使用執照上的起造人去平均分配應有部分」
      、「我寫的附註是依照丁○○的意思，參考使用執照上的
      起造人名冊將建物依起造人人數平均分配應有部分，並據
      以向地政機關辦理保存登記」、「協議書是丁○○委託我
      寫的，印章是丁○○拿來蓋的，我寫好之後交給他過目，
      他拿印章過來蓋好後，我送地政事務所辦理登記，庚○○
      的印章從辦理建照開始就交給丁○○，所有印章都是丁○
      ○拿來蓋的，蓋完章丁○○就把印章全部拿走了，丁○○
      先將相關資料交給我做整理，把有問題的地方告訴他，他
      告訴我怎麼處理，我寫好後，拿給他過目，記載方式我草
      擬後有疑問的地方有問他，他說『好，就照這樣寫』，他
      就蓋章，蓋完章他有留一份影本，有關權利義務歸屬及分
      配部分寫在附註，是因此協議書本文造冊沒有辦法寫那個
      人取得多少持分，所以用附註方式來記載」等語（原審卷
      第114至115頁）。上訴人及追加原告主張己○○在80年間
      尚未取得代書資格，係受僱於被上訴人，一切聽命於被上
      訴人，且在原法院未依法具結，其證詞有偏頗之虞，不足
      採信云云。經本院通知己○○到院，其具結後仍證稱係經
      丁○○同意而製作第 2份協議書（包含附註），且將協議
      書副本交付丁○○等語（本院卷第 181頁反面、182、185
      頁）等語，既經具結，其證詞應屬信而可徵。至於上訴人
      主張證人己○○與被上訴人另涉及其他刑案部分，因與本
      件無關，尚不足以驟然推斷己○○之證言不足採信。
    4.按「申請登記，權利人為二人以上時，應於申請書內記明
      應有部分或相互之權利關係」、「區分所有之建物申請登
      記時，如依其使用執照無法認定申請人之權利範圍及位置
      者，應檢具全體起造人分配協議書申請建物所有權第一次
      登記」，土地登記規則第43條及79條分別定有明文。系爭
      建物之起造人共有 8名，而證人己○○為申請系爭建物所
      有權第一次登記所附之第 2份協議書本文部分，僅載明系
      爭建物地下室之清水池、受電室、電梯間樓梯間機械室、
      1樓電梯間、樓梯間、屋頂樓梯間、機械房、水箱等共用
      部分之權利歸屬，而未記載系爭建物地下1層、地下2層部
      分之權利應如何歸屬，是以附註方式載明地下1樓及2樓共
      用部分之權利歸屬，與常情並無違背。證人己○○於原法
      院亦證稱：「原證2的協議書（第2份協議書）是因為在辦
      理總登記時要求將共有的應有部分註明，協議書前半段產
      權的部分是因為使用執照上有明確單一起造人的姓名，所
      以參考使用執照上的記載直接造冊，至於使用執照針對單
      一建物有2 人以上起造人的情形因無法從使用執照上判斷
      權利範圍，所以以附註方式來記載」等語（原審卷第 115
      頁），而依使用執照所附之起造人名冊記載，A棟（42之1
      號）地下 1樓之起造人係丙○○、吳順清、甲○○、乙○
      ○、戊○○等5名，而42之2號地下1樓、42之1號地下 2樓
      公用部分之起造人則為丙○○、被上訴人、丁○○、甲○
      ○、乙○○、吳寶珠、簡惠美及戊○○等8人，經核與第2
      份協議書附註之記載內容相符，且被上訴人若欲偽造系爭
      附註部分，豈有連同與其權利義務無關之附註 1部分一併
      偽造之理？上訴人及追加原告主張被上訴人偽造系爭附註
      ，難以採信。
    5.上訴人及追加原告共同訴訟代理人於本院行言詞辯論時主
      張第2份協議書係為應付保存登記而製作，基此，足證第2
      份協議書應非被上訴人所偽造甚明。觀之第 2份協議書之
      簽名蓋章係緊接於系爭附註之後（原審卷第19、20頁），
      被上訴人實不可能單獨偽造系爭附註。至於上訴人主張第
      2份協議書不可能變更兩造間77年之分配協議，簽署第2份
      協議書之真意僅在於辦理保存登記云云，此部分上訴人未
      舉證以實其說，且未於協議書（包含附註）或以其它方式
      載明，自難憑信。
    6.上訴人在原審聲請將第 2份協議書送請鑑定其上是否有丁
      ○○之指紋一節，經原法院向中央警察大學及法務部調查
      局函詢，其等先後於95年10月27日及95年11月14日分別以
      校鑑科字第0950005602號及調科貳字第09500493260號函
      覆略以：若採得指紋並經比對確為甲所有，可證明某甲接
      觸該文件，但若未採得某甲指紋，並不能據以推斷其未曾
      接觸過該文件等語明確（原審卷第179、276頁），是上訴
      人上開鑑定之聲請，倘鑑定結果其上並無丁○○之指紋，
      亦無法確認丁○○從未接觸過第2份協議書，而不足以動
      搖本院認定上訴人未能證明系爭附註為被上訴人所偽造之
      事實，故上訴人此部分之聲請，洵無必要。
  (二)上訴人及追加原告訴請塗銷系爭地下層之建物所有權第一次
    登記，並請求被上訴人返還系爭停車位，於法無據：
    上訴人及追加原告不能證明系爭附註為被上訴人所偽造，被
    上訴人基於依第 2份協議書所為之所有權第一次登記，而取
    得系爭地下層應有部分各8分之1，自屬合法，並有法律上之
    原因，自無侵害上訴人及追加原告所有權之可言。從而，上
    訴人及追加原告訴請塗銷系爭地下層之建物所有權第一次登
    記，於法無據，應予駁回。上訴人及追加原告另主張依據兩
    造第1份協議書第2條約定，被上訴人僅分得A7、B7兩個停車
    位，被上訴人竟另外占用系爭停車位，依民法第 767條規定
    ，被上訴人應將系爭停車位返還予上訴人及追加原告云云。
    被上訴人則抗辯就地下1、2層建物之建築有出資10%，依第2
    份協議書登記所有權應有部分各 1/8，地下層之全體區分所
    有權人協議就系爭建物之停車位為分管使用，其就系爭車位
    係有權使用等語。經查，上訴人及追加原告係依據第 1份協
    議書主張被上訴人無權占有系爭停車位，但第 1份協議書僅
    屬債權契約，被上訴人抗辯其乃系爭停車位所在之地下1、2
    層建物之區分所有權人，本於所有權而占有。上訴人及追加
    原告根據債權契約主張有所有權之被上訴人無權占有，已難
    認有理。次按各共有人對於第三人，得就共有物之全部，為
    本於所有權之請求，惟對於無權占有或侵奪共有物者，請求
    返還共有物之訴，應求為命被告向共有人全體返還共有物之
    判決，不得請求僅向自己返還（最高法院41年臺上字第 611
    號判例參照）。系爭地下層1、2樓建物登記之共有人，除兩
    造外尚有訴外人楊敏雄、賴忠立、蔡敏惠、吳亭穎等人，有
    建物登記謄本附於原審卷第21、22頁可稽，上訴人及追加原
    告以原判決認其等因事實行為而取得系爭建物共有權，上訴
    聲明求為命被上訴人應將系爭車位返還上訴人及追加原告（
    本院卷第29、27頁）；但上訴人及追加原告既非目前登記之
    系爭停車位之全體共有人（追加原告甚至有非共有人者），
    上訴聲明非請求將系爭停車位返還共有人全體，而請求返還
    予非共有人之追加原告，其請求自為無理由，應予駁回。
七、綜上所述，上訴人及追加原告之主張並不可採，被上訴人所
    辯，尚堪採信。上訴人本於民法第179條、第767條規定，訴
    請塗銷所有權第1次登記並請求返還停車位，於法不合，不
    應准許。是則原審為上訴人敗訴之判決，於法並無違誤。上
    訴意旨指摘原判決不當，求予廢棄改判，為無理由，應予駁
    回。其追加之訴，亦無理由，應予駁回。
八、本件事證已臻明確，兩造其餘攻擊防禦方法，經審酌後，或
    與本件無涉，或與判決結果不生影響，毋庸一一論列。
九、據上論結，本件上訴及追加之訴均為無理由，依民事訴訟法
    第449條第1項、第78條、第85條第1項前段，判決如主文。
中    華    民    國    97    年     3    月     5    日
                    民事第二庭
                        審判長法  官  吳謙仁
                              法  官  李瓊蔭
                              法  官  蘇瑞華
正本係照原本作成。
不得上訴。
中    華    民    國    97    年    3     月    6     日
                              書記官  賴以真


司法院資訊處製作；財團法人民間司法改革基金會備份。
